臺灣板橋地方法院刑事判決　　　　　　 95年度訴緝字第273號
公　訴　人　臺灣板橋地方法院檢察署檢察官
被　　　告　甲○○
　　　　　　　　　　現於臺灣彰化監獄執行中
選任辯護人　黃銘照律師
上列被告因強盜等案件，經檢察官提起公訴 (八十九年度偵字第
一八一三０號、九十一年度偵緝字第五五一號、九十一年度偵字
一九二一七號)，本院判決如下：
    主  文
甲○○共同以非法方法，剝奪人之行動自由，處有期徒刑壹年貳
月。
    事  實
壹、緣甲○○ (別名呂志鴻)係 址設彰化縣和美鎮○○路○段四
    一七號一樓之宏昌國際企業有限公司（下稱宏昌公司）實際
    負責人，黃再春（業經判處罪刑確定）係宏昌公司之廠長。
    宏昌公司於民國八十九年一月十八日與乙○○所營奕穎國際
    有限公司（下稱奕穎公司）簽立買賣機器合約，向奕穎公司
    購買圓編針織機器壹拾台，每台單價新台幣（下同）柒拾參
    萬元正，約明其中伍台於八十九年一月三十一日前、另伍台
    於同年二月二十九日前交付與宏昌公司，定金每台貳拾貳萬
    元於交車前兌現，餘款伍拾壹萬元於交車時分六個月期票付
    清；嗣奕穎公司業將前伍台圓編針織機器交付與宏昌公司，
    迄至八十九年三月十二日止，宏昌公司業已給付壹佰捌拾萬
    元與奕穎公司。惟乙○○所營奕穎公司並未依約於八十九年
    二月二十九日將後伍台圓編針織機器交付與宏昌公司，竟將
    之運往大陸地區銷售，致宏昌公司受有損失。甲○○圖解決
    其間債權債務關係，竟夥同黃再春、宏昌公司員工藍國恩 (
    業經判處罪刑確定)、 與宏昌公司有業務往來之建僑報關有
    限公司之員工林挺發 (業經判處罪刑確定)， 暨年籍姓名不
    詳之成年人貳名，共同基於剝奪人之行動自由及傷害之犯意
    聯絡，於八十九年三月三十日下午，先由甲○○指使不知情
    之宏昌公司員工蘇樹駕駛不詳廂型車，搭載甲○○、藍國
    恩自宏昌公司北上，復沿途分別在彰化市○○路○ 段及台中
    縣烏日鄉一帶先後搭載年籍姓名均不詳之成年男子共二人，
    一同搭車北上，於該日晚間6 時30分許抵達台北縣三重市某
    名為「五百」之KTV 茶藝館處，該貳名不詳成年男子出手毆
    打乙○○，甲○○並指使該貳名不詳成年男子將乙○○自該
    茶藝館強押至上開箱型車內，再指使蘇樹駕駛上開車輛至
    彰化縣線西鄉○○路五六０巷六九號之宏昌公司工廠，以非
    法方法剝奪乙○○之行動自由。至彰濱工業區時，與另行駕
    駛車輛前來之黃再春、林挺發會合一同前往宏昌公司工廠，
    至當日晚上十一時許抵達上址後，由黃再春、林挺發貳人指
    使該上開二貳名不詳男子毆打乙○○，黃再春、林挺發、甲
    ○○、藍國恩亦毆打乙○○，致乙○○受有左尺骨骨折、左
    肋骨骨折、右第五肋骨骨折等傷害，壓制乙○○之意思自由
    後，林挺發先行離去，甲○○遂又夥同黃再春、藍國恩及該
    二名不詳姓名之成年男子，將乙○○帶至工廠宿舍，利用乙
    ○○無力反抗之際，命乙○○在甲○○所事先擬妥之如附表
    一所示內容之切結書上，簽署「奕穎國際有限公司乙○○」
    等字樣，復命乙○○以「奕穎國際有限公司乙○○」之名義
    簽發如附表二所示內容之本票三紙，面額共計180 萬元，交
    由甲○○收受。迄至89年4 月1 日晚間8 時30分許，始由黃
    再春指示上述不詳年籍男子將乙○○送返住處。
貳、案經乙○○訴由臺北縣政府警察局海山分局報告臺灣板橋地
    方法院檢察署檢察官偵查起訴。
    理  由
壹、訊據被告甲○○矢口否認有上揭妨害自由、傷害等犯行，辯
    稱：我向乙○○買機器，我開票給他，票款他領走，機器也
    沒有交，他避不見面，後來在路上碰面，才約了過去解決這
    件事，我請黃再春過去，我們約在茶藝館，但我認為不適當
    ，所以我請乙○○下來，我說錢已領走，機器沒有交給我，
    我要他跟我回去解決事情。是黃再春叫人去打乙○○，回來
    彰化好好處理事情。乙○○本來在茶藝館，我不想在那邊，
    我叫他到下面談，我要他跟我回去好好談，我要他與黃再春
    好好解決，他說好，我們就上車，結果要上車時，他就跑掉
    ，我叫小弟把他抓回來，他還要跑，小弟就把他推上車，他
    把我錢騙走，我請黃再春處理，我說你有困難沒關係，回去
    跟黃再春好好說。我不知道乙○○受傷。我們回去時黃再春
    已在工廠等我們，我跟黃再春說我只要錢就好了，機器如果
    不交，錢要還給我，拿了錢就放乙○○回去。他們處理的情
    形，我不知道，因為我不清楚，到第二天早上我上班時，發
    現他們還沒有處理完，我問乙○○錢你已經領走，要如何處
    理，乙○○說還有一張未到期的支票四十萬元，先還給我，
    我說好，但是還有一百八十萬已經領走，怎麼辦，乙○○說
    有困難，他怕到時機器無法給我，就開三張本票給我抵押，
    我說三張本票給我沒有用，他就簽壹張切結書給我，讓我有
    保障。打他時我有在場，那個人只有打乙○○一巴掌而已，
    和之後打乙○○的情形不一樣，我離開後，乙○○被打傷的
    情形，我是第二天才知道云云。經查：
一、上揭事實，業據告訴人乙○○指訴歷歷，核與共犯藍國恩供
    陳：「我有去三重，是老闆呂志鴻（即甲○○）帶我到三重
    ，... 沿途又在彰化市○○路○段載一名男子，另在臺中縣
    烏日鄉載壹名男子，連我及同事蘇樹及呂志鴻共伍人，由
    蘇樹駕車北上。」、「另外貳個男子受呂志鴻〔甲○○〕
    指使，將乙○○押上車到彰化。」、「黃再春、林挺發有叫
    沿途搭載之貳名年籍不詳之人打乙○○。」、「呂志鴻有叫
    乙○○寫切結書及開本票」、「呂志鴻是宏昌公司實際經營
    者，黃再春是廠長。」 (參見八十九年度偵字第一八一三０
    號卷第一五一頁正面、背面、第一五二頁正面)、 「甲○○
    叫我打乙○○，我就打。」、「是不詳姓名之男子... 拿木
    棍打。」、「黃再春用手打，林挺發用腳踹，甲○○用手及
    腳拳打腳踢。」〔參見本院九十一年訴字第二一一七號卷第
    八０頁〕。共犯林挺發供陳：「當時藍國恩、黃再春等人有
    毆打乙○○... 」、「伊係建僑報關有限公司員工，... 」
     (參見八十九年度偵字第一八一三０號卷第一００頁正面)
    。證人蘇樹陳述「甲○○是我的老闆，當天他 (甲○○)
    叫我開車說要去臺北處理債務，我載甲○○、藍國恩和貳名
    不詳男子，從彰化開到三重茶藝館，... ，有貳名男子，把
    乙○○押上車，... 」、「從彰濱工業區起，就有人開車在
    前面帶路，... 」、「後來甲○○、藍國恩、黃再春帶著乙
    ○○到宿舍，甲○○叫藍國恩把本票拿來，甲○○要乙○○
    簽切結書及本票，當時乙○○身上有受傷。」 (參見八十九
    年度偵字第一八一三０號卷第一七四頁正面、背面、第一七
    五頁正面)等 情，互核相符，復有驗傷診斷書、附表壹所示
    切結書影本、附表貳所示本票影本 (附八十九年度偵字第一
    八一三０號卷第二二頁至第二六頁)、 買賣機器合約書影本
    （附本院九十一年訴字第二一一七號卷第二三七頁）等足資
    佐證。且查：（一）宏昌公司於八十九年一月十八日與乙○
    ○所營奕穎公司簽立買賣機器合約，向奕穎公司購買圓編針
    織機器壹拾台，每台單價柒拾參萬元正，約明其中伍台於八
    十九年一月三十一日前、另伍台於同年二月二十九日前交付
    與宏昌公司，定金每台貳拾貳萬元於交車前兌現，餘款伍拾
    壹萬元於交車時分六個月期票付清等情，業據告訴人乙○○
    陳明，復據告訴人提出記載上開內容之買賣機器合約影本（
    附本院九十一年訴字第二一一七號卷第二三九頁）足參；關
    於奕穎公司業將伍台圓編針織機器交付與宏昌公司，迄至八
    十九年三月十二日止，宏昌公司業已給付壹佰捌拾萬元與奕
    穎公司壹節，亦據告訴人陳明 (參見本院九十一年訴字第二
    一一七號卷第二三七頁)。 (二)關於後伍台圓編針織機器，
    業經告訴人將之運往大陸地區銷售壹節，業據告訴人陳明(
    參見本院九十一年訴字第二一一七號卷第二二０頁)； 又告
    訴人固訴稱宏昌公司交付之前伍台圓編針織機器之貨款支票
    自八十九年三月二十二日起退票 (參見本院九十一年訴字第
    二一一七號卷第二三七頁)， 伊乃於八十九年五月間將後伍
    台圓編針織機器賣往大陸 (參見本院卷第二二０頁)。 惟本
    案發生於八十九年三月底，如附表壹所示文件，亦載明後伍
    台乙○○因私自運往國外出售，不能如期交貨 (參見八十九
    年度偵字第一八一三０號卷第二三頁)。 苟告訴人所陳於八
    十九年五月間始將後伍台機器運往大陸地區銷售，則於八十
    九年三月底宏昌公司自無從知悉告訴人有無上項情事，參附
    件壹所示文件記載後伍台本人乙○○因私自運往國外出售，
    不能如期交貨，足見告訴人係於本案案發前即將上開伍台機
    器運往大陸地區銷售。告訴人陳稱八十九年五月間始運往大
    陸地區，應非實情。告訴人所營奕穎公司未依約將該伍台圓
    編針織機器交付與宏昌公司，即應對宏昌公司負損害賠償責
    任；又附表壹所示文件另載「... 前伍台因為規格不合臺灣
    機型，技師徐松熙代為裝櫃出口，所得貨款因不能如期繳還
    捲款潛逃，至今下落不明，... 貴公司誤會本人乙○○與技
    師徐松熙串通合作，使貴公司損失慘重，... 」等文字，告
    訴人亦直言「已交貨之第壹批機器已不在宏昌公司工廠內」
     (參見本院卷九十一年訴字第二一一七號第二三七頁)，足
    見附表壹所示文件上載「... 前伍台因為規格不合臺灣機型
    ，... 裝櫃出口」部份，應係實情；凡此，堪認被告因已支
    付貨款壹佰捌拾萬元與告訴人所營奕穎公司，然前伍台圓編
    針織機器經裝櫃出口後，貨款未入帳，後伍台機器復經告訴
    人銷往大陸地區，未依約交付與宏昌公司，被告等為向告訴
    人求償而為事實欄之犯行，不能認其等主觀上有何不法所有
    之意圖，核與強盜罪之構成要件有間。（三）共犯林挺發於
    警訊時供稱「當時藍國恩、黃再春等人有毆打乙○○... 」
    ，據此，告訴人受毆打之際，林挺發應在現場；參酌告訴人
    指訴林挺發共犯事欄所示犯行，與共犯藍國恩自白「黃再春
    、林挺發有叫沿途搭載之貳名年籍不詳之人打乙○○。」、
    「黃再春用手打，林挺發用腳踹，甲○○用手及腳拳打腳踢
    。」 (參見本院九十一年訴字第二一一七號卷第八０頁)，
    互核相符，顯見林挺發確參與毆打告訴人；又本案案發前即
    八十九年三月二十二日或同年月二十三日間，林挺發亦曾為
    本件機器買賣糾葛，去電與告訴人，業據告訴人與林挺發於
    本院對質時陳明〔參見本院九十一年訴字第二一一七號卷第
    一二０頁〕；再者，證人蘇樹證述「從彰濱工業區起，就
    有人開車在前面帶路，... 」，與告訴人指訴情節相符，足
    見告訴人經人押解南下至彰濱工業區○○○○○路之人為黃
    再春與林挺發；綜合林挺發事前為本件機器買賣糾葛之事去
    電與告訴人，及告訴人經押解南下至彰濱工業區時，林挺發
    等復在前帶路，迄至右址工廠時亦參與毆打告訴人等情，堪
    認林挺發確共犯本件犯行。證人蘇樹於本院審理時證稱：
    未看見林挺發打乙○○云云 (參見本院九十一年訴字第二一
    一七號卷第一五三頁)， 為迴護林挺發之詞，並不足取。（
    四）告訴人於案發之際受有事實欄所示之傷害，業據其提出
    驗傷診斷書壹紙為據。足見告訴人於案發之際確受被告等人
    毆打。參酌證人蘇樹證稱：甲○○叫藍國恩把本票拿來，
    甲○○要乙○○簽切結書及本票，當時乙○○身上有受傷等
    情，堪認告訴人係於受毆打受有上開傷勢之後，被告始要告
    訴人簽立附表壹所示切結書、附表貳所示本票甚明。
二、綜上，被告所辯無非卸責之詞，要不足取。被告聲請傳喚證
    人林清何、藍國恩、林挺發、蘇樹待證：被告有無於上開
    茶藝館強押告訴人？有無在上開工廠毆打告訴人並強迫告訴
    人簽署上開切結書、本票三張之事實？查本件事實業臻明確
    ，詳如前述，核無再傳喚上開四證人作證之必要，被告犯行
    ，堪予認定。
貳、按刑法第三百零二條第一項、第三百零四條第一項及第三百
    零五條之罪，均係以人之自由為其保護之法益。而刑法第三
    百零二條第一項之罪所稱之非法方法，已包括強暴、脅迫或
    恐嚇等一切不法手段在內。因之，如以非法方法剝奪他人行
    動自由行為繼續中，再對被害人施加恐嚇，或以恐嚇之手段
    迫使被害人行無義務之事；則其恐嚇之行為，仍屬於非法方
    法剝奪行動自由之部分行為，應僅論以刑法第三百零二條第
    一項之罪，無另成立同法第三百零四條或第三百零五條之罪
    之餘地 (最高法院八十九年度台上字第七０號判決意旨參照
    )。 按刑法第三百零二條之妨害自由罪，係妨害他人自由之
    概括的規定，故行為人具有一定目的，以非法方法剝奪人之
    行動自由者，除法律別有處罰較重之規定（例如略誘及擄人
    勒贖等罪），應適用各該規定處斷外，如以使人行無義務之
    事，或妨害人行使權利為目的，而其強暴脅迫復已達於剝奪
    人行動自由之程度，即祇成立本罪，不應再依同法第三百零
    四條論處（最高法院九十三年度台上字第三三０九號判決參
    照）。核被告所為，係犯刑法第三百零二條第一項之以非法
    方法剝奪人之行動自由罪、同法第二百七十七條第一項之普
    通傷害罪。被告並無不法所有之意圖，業見前述，核與強盜
    罪之構成要件有間，被告在非法方法剝奪告訴人行動自由行
    為繼續中，以強暴迫使告訴人簽立附表壹所示切結書、附表
    貳所示之本票，使告訴人行無義務之事，屬非法剝奪行動自
    由之部分行為，應僅論以刑法第三百零二條第一項之罪，無
    另成立同法第三百零四之罪之餘地。被告所犯非法方法剝奪
    人之行動自由、普通傷害二罪，有方法結果之牽連關係，應
    從一重之非法方法剝奪人之行動自由處斷。被告與林挺發、
    藍國恩、黃再春，暨事實欄所示年籍姓名不詳之成年人二名
    彼此間，有犯意之聯絡及行為之分擔，為共同正犯。被告行
    為後，刑法於94年2 月2 日修正公布，自95年7 月1 日施行
    。刑法第33條第5 款修正為主刑之種類：罰金新台幣一千元
    以上，以百元計算之，比較被告行為時刑法第33條第5 款主
    刑之種類：罰金銀元一元以上，就罰金之最低度以適用舊法
    對於被告有利。修正後之刑法刪除第55條關於牽連犯之規定
    。依修正前之規定，犯一罪而其方法或結果之行為犯他罪名
    者，從一重處斷；依修正後之刑法既已刪除牽連犯之規定，
    則應依數罪併罰之規定分論併罰。比較新舊法，以適用舊法
    較有利於被告。爰審酌被告犯罪之動機、目的、手段，犯罪
    時所受之刺激及其品性、生活狀況、智識程度、犯罪所生之
    損害，及犯罪後態度等一切情狀，量處如主文所示之刑。
參、公訴意旨另以被告上揭事實，另涉犯刑法第三百二十八條第
    一項之強盜罪。查被告無不法所有之意圖，詳如前述，核與
    強盜罪之構成要件不符，此部分本應為被告無罪之諭知，因
    公訴意旨認此部份與前揭論罪部份，有牽連犯裁判上一罪之
    關係，爰不另為無罪之諭知。
據上論斷，應依刑事訴訟法第二百九十九條第一項前段，刑法第
二條第一項前段、第二十八條、第三百零二條第一項、第二百七
十七條第一項、第五十五條 (修正前)， 刑法施行法第一條之一
，判決如主文。
本案經檢察官陳盈錦到庭執行職務。
中　　華　　民　　國　　96　　年　　5 　　月　　18　　日
                  刑事第三庭  審判長法　官  張  正  亞
                                    法  官  蕭  胤  瑮
                                    法  官  廖  怡  貞
上列正本證明與原本無異
如不服本判決，應於送達後10日內向本院提出上訴狀
                                    書記官　廖  美  紅
中　　華　　民　　國　　96　　年　　5 　　月　　18　　日
附錄本案論罪科刑法條全文：
中華民國刑法第302條
（剝奪他人行動自由罪）
私行拘禁或以其他非法方法，剝奪人之行動自由者，處5年以下
有期徒刑、拘役或3百元以下罰金。
因而致人於死者，處無期徒刑或7年以上有期徒刑，致重傷者，
處3年以上十年以下有期徒刑。
第 1 項之未遂犯罰之。
中華民國刑法第277條
（普通傷害罪）
傷害人之身體或健康者，處3年以下有期徒刑、拘役或1千元以下
罰金。
犯前項之罪因而致人於死者，處無期徒刑或7年以上有期徒刑；
致重傷者，處3年以上10年以下有期徒刑。
附表壹：
┌──┬────────────────────────┐
│編號│文             件             內              容│
├──┼────────────────────────┤
│    │本人奕穎國際有限公司乙○○與宏昌國際企業有限公司│
│    │，經技師徐松熙介紹，代為採購針織機械十台，前五台│
│    │因為規格不合臺灣機型，技師徐松熙代為裝櫃出口，所│
│    │得貨款因不能如期繳還捲款潛逃，至今下落不明，加上│
│    │後五台本人因私自運往國外出售，不能如期交貨，導致│
│    │貴公司誤會本人與技師徐松熙串通合作，使貴公司損失│
│    │慘重，本人願簽下新台幣壹佰捌拾萬元整之本票以對貴│
│    │公司之所付訂金及損失，做為損害賠償之擔保，並願善│
│    │意配合尋找徐松熙出面處理，若一個半月內無法找到徐│
│    │松熙，本人願意負責貴公司之一切損失賠償責任。此致│
│    │宏昌國際企業有限公司。立切結書人奕穎國際有限公司│
│    │乙○○（地址、身分證字號）。中華民國八十九年三月│
│    │三十日。                                        │
└──┴────────────────────────┘
附表貳：
┌──┬───┬────┬────┬────┬─────┐
│編號│票  號│票面金額│發 票 日│到 期 日│發  票  人│
│    │      │新台幣元│        │        │          │
├──┼───┼────┼────┼────┼─────┤
│一  │057502│陸拾萬元│89/03/30│89/05/15│奕穎國際有│
│    │      │        │        │        │限公司張英│
│    │      │        │        │        │雄        │
│    │      │        │        │        │          │
├──┼───┼────┼────┼────┼─────┤
│二  │057503│陸拾萬元│89/03/30│89/05/15│奕穎國際有│
│    │      │        │        │        │限公司張英│
│    │      │        │        │        │雄        │
│    │      │        │        │        │          │
├──┼───┼────┼────┼────┼─────┤
│三  │057504│陸拾萬元│89/03/30│89/05/15│奕穎國際有│
│    │      │        │        │        │限公司張英│
│    │      │        │        │        │雄        │
│    │      │        │        │        │          │
└──┴───┴────┴────┴────┴─────┘
